---
title: "Wnioskowanie Statystyczne"
author: "Maksym Dunajewski, Idzi Łopatniuk"
date: "2025-01-24"
output: pdf_document
---

#Załadowanie potrzebnych bibliotek
```{r}
library(dplyr)
library(grid)
library(ggplot2)
```

\section*{Zbiór danych}
Zbiór danych \texttt{players\_stats.csv} zawiera statystyki indywidualne zawodników NBA z sezonu 2014/2015. Dane obejmują szeroki zakres metryk, takich jak liczba zdobytych punktów, zbiórek, asyst, skuteczność rzutów oraz inne szczegóły związane z grą zawodników.

\subsection*{Zmienne}
\begin{tabular}{ll}
\textbf{Zmienna} & \textbf{Opis} \\
\hline
\texttt{Name} & Imię i nazwisko gracza \\
\texttt{X3PM} & Średnia liczba celnych rzutów za trzy punkty na mecz \\
\texttt{FTP} & Skuteczność rzutów osobistych \\
\texttt{OREB} & Średnia liczba zbiórek ofensywnych na mecz \\
\texttt{BLK} & Średnia liczba bloków ofensywnych na mecz \\
\texttt{Height} & Wzrost zawodnika (cm) \\
\texttt{Pos} & Pozycja zawodnika (\texttt{PG}, \texttt{SG}, \texttt{SF}, \texttt{PF}, \texttt{C}) \\
\end{tabular}

\subsection*{Hipoteza}
Czy wyżsi zawodnicy mają większą liczbę zbiórek ofensywnych (\texttt{OREB}) oraz bloków (\texttt{BLK}), ale jednocześnie osiągają gorsze wyniki w skuteczności, zdobywając mniej punktów za trzy (\texttt{X3PM}) i wykazując niższą skuteczność rzutów osobistych (\texttt{FTP}) w porównaniu do niższych zawodników?



# Wczytanie i obróbka danych
```{r}
player_stats <- read.csv(file = "/Users/maksy/UG/Wnioskowanie_Statystyczne/players_stats.csv")
colnames(player_stats)[colnames(player_stats) == "FT."] <- "FTP"
```

# Stworzenie nowej ramki danych z interesującymi nas zmiennymi
```{r}
new_stats <- data.frame(
  Name = player_stats$Name,
  X3PM = player_stats$X3PM / player_stats$Games.Played,
  FTP = player_stats$FTP/100,
  OREB = player_stats$OREB / player_stats$Games.Played,
  BLK = player_stats$BLK / player_stats$Games.Played,
  Height = player_stats$Height,
  Pos = player_stats$Pos
)
```

#usunięcie wierszy zawierających wartości NA
```{r}
player_stats_clean <- na.omit(new_stats)
```

#Podzielenie zawodników na dwie grupy wzrostowe
```{r}
# Obliczenie mediany wzrostu
median_height <- median(player_stats_clean$Height, na.rm = TRUE)

# Tworzenie grup wzrostu
player_stats_clean$Height_Group <- ifelse(
  player_stats_clean$Height < median_height, "Niski", "Wysoki"
)
```


# Obliczanie średnich wartości dla każdej grupy wzrostu
```{r}
player_stats_clean %>%
  group_by(Height_Group) %>%
  summarise(
    mean_oreb = mean(OREB),
    mean_blk = mean(BLK),
    mean_3pm = mean(X3PM),
    mean_ftp = mean(FTP)
  )

```

# Wstępne wykresy dla naszych statystyk
Boxploty
```{r}
# Boxplot dla zbiórek ofensywnych
plot_oreb <- ggplot(player_stats_clean, aes(x = Height_Group, y = OREB)) +
  geom_boxplot(fill = "skyblue") +
  labs(title = "Zbiórki ofensywne, a grupa wzrostu", x = "Grupa wzrostu", y = "Zbiórki ofensywne na mecz")

# Boxplot dla bloków
plot_blk <- ggplot(player_stats_clean, aes(x = Height_Group, y = BLK)) +
  geom_boxplot(fill = "orange") +
  labs(title = "Bloki, a grupa wzrostu", x = "Grupa wzrostu", y = "Bloki na mecz")

# Wyświetlenie dwóch wykresów obok siebie
grid.newpage()
pushViewport(viewport(layout = grid.layout(1, 2)))

print(plot_oreb, vp = viewport(layout.pos.row = 1, layout.pos.col = 1))
print(plot_blk, vp = viewport(layout.pos.row = 1, layout.pos.col = 2))

```
```{r}
# Boxplot dla rzutów za 3 punkty
plot_oreb <- ggplot(player_stats_clean, aes(x = Height_Group, y = X3PM)) +
  geom_boxplot(fill = "skyblue") +
  labs(title = "Rzuty za 3 punkty, a grupa wzrostu", x = "Grupa wzrostu", y = "Rzuty za 3 punkty")

# Boxplot dla rzutów osobistych
plot_blk <- ggplot(player_stats_clean, aes(x = Height_Group, y = FTP)) +
  geom_boxplot(fill = "orange") +
  labs(title = "Rzuty osobiste, a grupa wzrostu", x = "Grupa wzrostu", y = "Rzuty osobiste")

# Wyświetlenie dwóch wykresów obok siebie
grid.newpage()
pushViewport(viewport(layout = grid.layout(1, 2)))

print(plot_oreb, vp = viewport(layout.pos.row = 1, layout.pos.col = 1))
print(plot_blk, vp = viewport(layout.pos.row = 1, layout.pos.col = 2))

```
Przeprowadzenie testów ANOVA, aby sprawdzić czy róźnice między grupami wzrostu są statystycznie istotne.
```{r}
# ANOVA dla zbiórek ofensywnych
anova_oreb <- aov(OREB ~ Height_Group, data = player_stats_clean)
summary(anova_oreb)

# ANOVA dla bloków
anova_blk <- aov(BLK ~ Height_Group, data = player_stats_clean)
summary(anova_blk)

# ANOVA dla celnych rzutów za trzy
anova_3pm <- aov(X3PM ~ Height_Group, data = player_stats_clean)
summary(anova_3pm)

# ANOVA dla rzutów wolnych
anova_ftp <- aov(FTP ~ Height_Group, data = player_stats_clean)
summary(anova_ftp)
```
\section*{Wyniki testów ANOVA}

Wyniki testów ANOVA wykazały istotne statystycznie różnice między grupami zawodników (\textbf{Niski} i \textbf{Wysoki}) we wszystkich analizowanych zmiennych:

\begin{enumerate}
    \item \textbf{Zbiórki ofensywne (OREB):} Wyżsi zawodnicy osiągają znacząco więcej zbiórek ofensywnych (średnia = 1.23) niż niżsi zawodnicy (średnia = 0.42, \( p < 0.001 \)).
    \item \textbf{Bloki (BLK):} Wyżsi zawodnicy wykonują więcej bloków (średnia = 0.55) w porównaniu do niższych zawodników (średnia = 0.17, \( p < 0.001 \)).
    \item \textbf{Punkty za trzy (X3PM):} Niżsi zawodnicy zdobywają więcej punktów za trzy (średnia = 0.92) niż wyżsi zawodnicy (średnia = 0.50, \( p < 0.001 \)).
    \item \textbf{Skuteczność rzutów osobistych (FTP):} Niżsi zawodnicy mają wyższą skuteczność rzutów osobistych (średnia = 0.74) w porównaniu do wyższych zawodników (średnia = 0.68, \( p < 0.01 \)).
\end{enumerate}

\section*{Zależności między wzrostem a statystykami}

Aby dokładniej zbadać wpływ wzrostu na poszczególne statystyki, przeprowadzono dalszą analizę regresji, która pozwala lepiej zrozumieć te zależności:
\begin{itemize}
    \item Zbiórki ofensywne (\textbf{OREB}): Wyższy wzrost jest istotnie związany z większą liczbą zbiórek ofensywnych. Każdy dodatkowy cal wzrostu zwiększa średnią liczbę zbiórek o 0.051 (\( p < 0.001 \)).
    \item Bloki (\textbf{BLK}): Wyższy wzrost istotnie zwiększa liczbę bloków. Każdy dodatkowy cal wzrostu zwiększa liczbę bloków o 0.026 (\( p < 0.001 \)).
    \item Punkty za trzy (\textbf{X3PM}): Wyższy wzrost istotnie zmniejsza liczbę punktów zdobywanych za trzy. Każdy dodatkowy cal wzrostu zmniejsza średnią liczbę punktów o 0.028 (\( p < 0.001 \)).
    \item Skuteczność rzutów osobistych (\textbf{FTP}): Wyższy wzrost wiąże się z nieznacznie niższą skutecznością rzutów osobistych. Każdy dodatkowy cal wzrostu obniża skuteczność o 0.358\% (\( p < 0.01 \)).
\end{itemize}

Te wyniki potwierdzają, że wzrost zawodnika ma znaczący wpływ na jego statystyki, ale szczegółowa analiza zależności między wzrostem a statystykami dla różnych pozycji jest konieczna, aby uwzględnić rolę i zadania zawodników w drużynie.

```{r}
# Regresja dla zbiórek ofensywnych
model_oreb <- lm(OREB ~ Height, data = player_stats_clean)
summary(model_oreb)

# Regresja dla bloków
model_blk <- lm(BLK ~ Height, data = player_stats_clean)
summary(model_blk)

# Regresja dla celnych rzutów za trzy
model_3pm <- lm(X3PM ~ Height, data = player_stats_clean)
summary(model_3pm)

# Regresja dla rzutów wolnych
model_ftp <- lm(FTP ~ Height, data = player_stats_clean)
summary(model_ftp)

```
\section*{Wpływ wzrostu na parametry gry}

\begin{enumerate}
    \item \textbf{Zbiórki ofensywne (OREB):} Wyższy wzrost jest istotnie związany z większą liczbą zbiórek ofensywnych (\( p < 0.001 \)). Każdy dodatkowy cal wzrostu zwiększa średnią liczbę zbiórek o 0.051. Model wyjaśnia 29.25\% zmienności (\( R^2 = 0.2925 \)).
    \item \textbf{Bloki (BLK):} Wyższy wzrost istotnie zwiększa liczbę bloków (\( p < 0.001 \)). Każdy dodatkowy cal wzrostu zwiększa liczbę bloków o 0.026. Model wyjaśnia 26.39\% zmienności (\( R^2 = 0.2639 \)).
    \item \textbf{Punkty za trzy (X3PM):} Wyższy wzrost istotnie zmniejsza liczbę punktów zdobywanych za trzy (\( p < 0.001 \)). Każdy dodatkowy cal zmniejsza średnią liczbę punktów o 0.028. Model wyjaśnia 13.27\% zmienności (\( R^2 = 0.1327 \)).
    \item \textbf{Skuteczność rzutów osobistych (FTP):} Wyższy wzrost wiąże się z nieznacznie niższą skutecznością rzutów osobistych (\( p < 0.01 \)). Każdy dodatkowy cal obniża skuteczność o 0.358\%. Model wyjaśnia 2.69\% zmienności (\( R^2 = 0.02688 \)).
\end{enumerate}

Wyniki naszej analizy wyraźnie wskazują, że wzrost zawodnika istotnie wpływa na kluczowe parametry gry, takie jak liczba zbiórek ofensywnych (\texttt{OREB}), liczba bloków (\texttt{BLK}), skuteczność rzutów osobistych (\texttt{FTP}) oraz liczba punktów zdobywanych rzutami za trzy punkty (\texttt{3PM}). Jednak, aby uzyskać pełny obraz, konieczne jest bliższe przyjrzenie się, jak te zależności rozkładają się w kontekście konkretnych pozycji zawodników.

\section*{Czyli wszystko jasne?}

Zawodnicy w koszykówce są przydzielani do określonych pozycji, takich jak \textbf{PG (Point Guard)}, \textbf{SG (Shooting Guard)}, \textbf{SF (Small Forward)}, \textbf{PF (Power Forward)} i \textbf{C (Center)}. Każda z tych pozycji wiąże się z odmiennymi zadaniami i rolami w drużynie:

\begin{itemize}
    \item \textbf{Rozgrywający (PG):} Skupiają się na prowadzeniu gry i tworzeniu okazji strzeleckich dla innych zawodników, co przekłada się na niższe wartości dla zbiórek i bloków, ale wyższą skuteczność rzutów za trzy punkty i osobistych.
    \item \textbf{Rzucający obrońcy (SG):} Koncentrują się na zdobywaniu punktów, często z dystansu, dlatego ich parametry skuteczności (\texttt{FTP}, \texttt{3PM}) mogą być wyższe niż u zawodników grających pod koszem.
    \item \textbf{Niscy skrzydłowi (SF):} Pełnią wszechstronne role, co może powodować większe zróżnicowanie w ich statystykach, zarówno w zdobywaniu punktów, jak i w zbiórkach.
    \item \textbf{Silni skrzydłowi (PF) oraz centrzy (C):} Z racji swojej fizyczności i wzrostu, dominują w strefie podkoszowej, co skutkuje wyższymi średnimi w zbiórkach i blokach, ale niższą skutecznością rzutów osobistych i za trzy punkty.
\end{itemize}

Zadania przypisane do każdej pozycji w znacznym stopniu determinują priorytety zawodników i wpływają na ich statystyki. Dlatego, aby w pełni zrozumieć wpływ wzrostu na parametry gry, konieczne jest uwzględnienie pozycji zawodnika w dalszych testach. Analiza rozkładu tych zmiennych dla każdej pozycji pozwoli odpowiedzieć na pytanie, czy zaobserwowane różnice wynikają głównie z wzrostu, czy też z roli, jaką zawodnik pełni w drużynie.


```{r}
# ANOVA dla wzrostu w zależności od pozycji
anova_height <- aov(Height ~ Pos, data = player_stats_clean)
summary(anova_height)
```

```{r}
# Boxplot wzrostu dla każdej pozycji
ggplot(player_stats_clean, aes(x = Pos, y = Height, fill = Pos)) +
  geom_boxplot() +
  labs(
    title = "Rozkład wzrostu zawodników w zależności od pozycji",
    x = "Pozycja zawodnika",
    y = "Wzrost (cm)"
  ) +
  theme_minimal() +
  theme(legend.position = "none")
```
\section*{Wpływ wzrostu na rolę zawodnika w drużynie}

Obserwując zarówno rozkład wzrostu zawodników w zależności od pozycji na boisku, jak i wyniki analizy ANOVA, można zauważyć wyraźny wpływ wzrostu na przypisanie gracza do określonej roli w drużynie. \textbf{Centrzy (C)} wyróżniają się jako najwyżsi zawodnicy, podczas gdy \textbf{rozgrywający (PG)} mają najniższy wzrost, co odzwierciedla różnorodność zadań przypisanych do tych pozycji. Zawodnicy na pozostałych pozycjach, takich jak \textbf{SF (niski skrzydłowy)}, \textbf{SG (rzucający obrońca)} i \textbf{PF (silny skrzydłowy)}, zajmują miejsca pośrednie pod względem wzrostu. Ta zależność między wzrostem a pozycją znacząco wpływa na analizowane parametry gry, takie jak liczba rzutów za trzy punkty, zbiórki ofensywne czy skuteczność rzutów osobistych.

Na przykład, \textbf{centrzy}, z racji swojego wzrostu i roli w strefie podkoszowej, oddają znacznie mniej rzutów za trzy punkty, co może zakłócać analizę wpływu samego wzrostu na tę statystykę. Podobnie, \textbf{niżsi zawodnicy}, grający na pozycjach \textbf{PG} czy \textbf{SG}, mają większą swobodę w wykonywaniu rzutów z dystansu, co może sugerować, że różnice w statystykach wynikają bardziej z pozycji niż ze wzrostu.

```{r}
# ANOVA dla każdej statystyki w zależności od pozycji
anova_oreb <- aov(OREB ~ Pos, data = player_stats_clean)
summary(anova_oreb)

anova_blk <- aov(BLK ~ Pos, data = player_stats_clean)
summary(anova_blk)

anova_3pm <- aov(X3PM ~ Pos, data = player_stats_clean)
summary(anova_3pm)

anova_ftp <- aov(FTP ~ Pos, data = player_stats_clean)
summary(anova_ftp)

```

```{r}
# Boxploty dla każdej statystyki w zależności od pozycji
ggplot(player_stats_clean, aes(x = Pos, y = OREB, fill = Pos)) +
  geom_boxplot() +
  labs(title = "Zbiórki ofensywne w zależności od pozycji", x = "Pozycja", y = "Zbiórki ofensywne") +
  theme_minimal()

ggplot(player_stats_clean, aes(x = Pos, y = BLK, fill = Pos)) +
  geom_boxplot() +
  labs(title = "Bloki w zależności od pozycji", x = "Pozycja", y = "Bloki") +
  theme_minimal()

ggplot(player_stats_clean, aes(x = Pos, y = X3PM, fill = Pos)) +
  geom_boxplot() +
  labs(title = "Rzuty za 3 punkty w zależności od pozycji", x = "Pozycja", y = "Rzuty za 3 punkty") +
  theme_minimal()

ggplot(player_stats_clean, aes(x = Pos, y = FTP, fill = Pos)) +
  geom_boxplot() +
  labs(title = "Skuteczność rzutów osobistych w zależności od pozycji", x = "Pozycja", y = "Skuteczność rzutów osobistych") +
  theme_minimal()

```
Jak wynika zarówno z wykresów, jak i przeprowadzonych testów statystycznych, różnice w statystykach między pozycjami są zauważalne i statystycznie istotne.

Aby wyeliminować te potencjalne zakłócenia i dokładniej przeanalizować wpływ wzrostu na statystyki gry, konieczne jest porównanie zawodników o różnym wzroście, ale grających na tej samej pozycji. Taka analiza pozwoli oddzielić wpływ wzrostu od zadań związanych z konkretną rolą na boisku i da bardziej precyzyjny obraz zależności między wzrostem a kluczowymi parametrami gry.

```{r}
# Zależność wzrostu i zbiórek ofensywnych
plot_oreb <- ggplot(player_stats_clean, aes(x = Height, y = OREB, color = Pos)) +
  geom_point(alpha = 0.7) +
  geom_smooth(method = "lm", se = FALSE, color = "blue") +
  facet_wrap(~Pos) +
  labs(
    title = "Zależność wzrostu i zbiórek ofensywnych dla każdej pozycji",
    x = "Wzrost (cm)",
    y = "Zbiórki ofensywne"
  ) +
  theme_minimal()

print(plot_oreb)
```
\section*{Zależność wzrostu i zbiórek ofensywnych (OREB)}
\begin{itemize}
    \item \textbf{Centrzy (C) i rzucający obrońcy (SG):} Wyraźna pozytywna zależność – wyżsi zawodnicy na tych pozycjach zbierają więcej piłek ofensywnych dzięki swojej przewadze fizycznej i grze bliżej kosza.
    \item \textbf{Niscy skrzydłowi (SF), silni skrzydłowi (PF) i rozgrywający (PG):} Zależność niezauważalna – zbiórki ofensywne na tych pozycjach zależą bardziej od dynamiki i techniki niż od wzrostu.
\end{itemize}

```{r}
# Zależność wzrostu i bloków
plot_blk <- ggplot(player_stats_clean, aes(x = Height, y = BLK, color = Pos)) +
  geom_point(alpha = 0.7) +
  geom_smooth(method = "lm", se = FALSE, color = "blue") +
  facet_wrap(~Pos) +
  labs(
    title = "Zależność wzrostu i bloków dla każdej pozycji",
    x = "Wzrost (cm)",
    y = "Bloki"
  ) +
  theme_minimal()

print(plot_blk)
```

\section*{Zależność wzrostu i bloków (BLK)}
\begin{itemize}
    \item \textbf{Centrzy (C), silni skrzydłowi (PF) i rzucający obrońcy (SG):} Wyraźna pozytywna zależność – wyżsi zawodnicy na tych pozycjach częściej blokują rzuty. Centrzy i silni skrzydłowi dominują w strefie podkoszowej, a rzucający obrońcy wykorzystują przewagę wzrostu w pojedynkach na obwodzie.
    \item \textbf{Niscy skrzydłowi (SF) i rozgrywający (PG):} Brak wyraźnej zależności – liczba bloków jest niska, niezależnie od wzrostu, co wynika z ich zadań skupionych na obronie obwodu i kreowaniu gry.
\end{itemize}

```{r}
# Zależność wzrostu i rzutów za trzy punkty
plot_3pm <- ggplot(player_stats_clean, aes(x = Height, y = X3PM, color = Pos)) +
  geom_point(alpha = 0.7) +
  geom_smooth(method = "lm", se = FALSE, color = "blue") +
  facet_wrap(~Pos) +
  labs(
    title = "Zależność wzrostu i rzutów za trzy punkty dla każdej pozycji",
    x = "Wzrost (cm)",
    y = "Rzuty za trzy punkty"
  ) +
  theme_minimal()

print(plot_3pm)
```

\section*{Zależność wzrostu i trafień za trzy punkty (X3PM)}
\begin{itemize}
    \item \textbf{Centrzy (C):} Zależność słabo zauważalna – centrzy rzadko trafiają za trzy punkty, a wzrost nie ma istotnego wpływu na ich skuteczność.
    \item \textbf{Niscy skrzydłowi (SF), rzucający obrońcy (SG) i silni skrzydłowi (PF):} Wyżsi zawodnicy częściej trafiają za trzy punkty. Może to wynikać z rozwijających się umiejętności rzutowych nawet wśród wyższych graczy na tych pozycjach.
    \item \textbf{Rozgrywający (PG):} Zależność odwrotna – niżsi zawodnicy trafiają więcej rzutów za trzy punkty, co jest zgodne z ich rolą na obwodzie i większą liczbą prób.
\end{itemize}

```{r}
# Zależność wzrostu i skuteczności rzutów osobistych
plot_ftp <- ggplot(player_stats_clean, aes(x = Height, y = FTP, color = Pos)) +
  geom_point(alpha = 0.7) +
  geom_smooth(method = "lm", se = FALSE, color = "blue") +
  facet_wrap(~Pos) +
  labs(
    title = "Zależność wzrostu i skuteczności rzutów osobistych dla każdej pozycji",
    x = "Wzrost (cm)",
    y = "Skuteczność rzutów osobistych"
  ) +
  theme_minimal()

print(plot_ftp)
```

\section*{Zależność wzrostu i skuteczności rzutów osobistych (FTP)}
\begin{itemize}
    \item \textbf{Silni skrzydłowi (PF):} Wyraźna pozytywna zależność – wyżsi zawodnicy na tej pozycji mają wyższą skuteczność rzutów osobistych, co może wynikać z ich lepszej techniki lub większego doświadczenia w sytuacjach rzutowych.
    \item \textbf{Centrzy (C), rozgrywający (PG), rzucający obrońcy (SG) i niscy skrzydłowi (SF):} Zależność bardzo słaba lub niezauważalna – skuteczność rzutów osobistych jest w dużej mierze niezależna od wzrostu na tych pozycjach.
\end{itemize}

```{r}
# Regresja wieloraka dla zbiórek ofensywnych
model_oreb_multi <- lm(OREB ~ Height + Pos, data = player_stats_clean)
summary(model_oreb_multi)

# Regresja wieloraka dla bloków
model_blk_multi <- lm(BLK ~ Height + Pos, data = player_stats_clean)
summary(model_blk_multi)

# Regresja wieloraka dla celnych rzutów za trzy
model_3pm_multi <- lm(X3PM ~ Height + Pos, data = player_stats_clean)
summary(model_3pm_multi)

# Regresja wieloraka dla rzutów wolnych
model_ftp_multi <- lm(FTP ~ Height + Pos, data = player_stats_clean)
summary(model_ftp_multi)
```
\section*{Analiza wpływu wzrostu i pozycji na statystyki gry}

\begin{itemize}
    \item \textbf{Zbiórki ofensywne (OREB):} Wzrost nie jest istotnym predyktorem (\( p = 0.173 \)), natomiast pozycja zawodnika odgrywa kluczową rolę – zawodnicy na pozycjach \texttt{PG}, \texttt{SF}, \texttt{SG} i \texttt{PF} zbierają mniej piłek niż centrzy (\( p < 0.001 \)).
    \item \textbf{Bloki (BLK):} Zarówno wzrost (\( p = 0.005 \)), jak i pozycja (\( p < 0.001 \)) mają istotny wpływ. Wyżsi zawodnicy i gracze na pozycji \texttt{C} wykonują więcej bloków.
    \item \textbf{Punkty za trzy (X3PM):} Wzrost nie ma znaczenia (\( p = 0.427 \)), ale zawodnicy na pozycjach \texttt{PG}, \texttt{SF}, \texttt{SG} i \texttt{PF} zdobywają więcej punktów za trzy niż centrzy (\( p < 0.01 \)).
    \item \textbf{Skuteczność rzutów osobistych (FTP):} Wzrost nie jest istotny (\( p = 0.321 \)), a wyższą skuteczność rzutów osobistych mają gracze na pozycjach \texttt{PG} i \texttt{SG} (\( p < 0.05 \)).
\end{itemize}


\section*{Końcowe przemyślenia}

Analiza wykazała, że wzrost zawodnika odgrywa istotną rolę w koszykówce, zarówno bezpośrednio, jak i pośrednio poprzez wpływ na przypisanie zawodnika do określonej roli na boisku. Wyżsi zawodnicy mają przewagę w statystykach związanych z grą pod koszem, takich jak bloki (\texttt{BLK}) i zbiórki ofensywne (\texttt{OREB}). Wynika to z ich fizycznych predyspozycji, które pozwalają im skuteczniej rywalizować w strefie podkoszowej, oraz z przypisanych im zadań defensywnych i zbiórkowych.

Jednak zależności w innych statystykach, takich jak punkty za trzy (\texttt{X3PM}) i skuteczność rzutów osobistych (\texttt{FTP}), są bardziej złożone. Na pierwszy rzut oka wzrost ma na nie niekorzystny wpływ. Wyżsi zawodnicy, zwłaszcza centrzy i silni skrzydłowi, rzadziej trafiają za trzy i mają niższą skuteczność rzutów osobistych niż ich niżsi koledzy z drużyny. Kluczowym czynnikiem jest jednak pozycja zawodnika i wynikające z niej zadania:
\begin{itemize}
    \item Wyżsi zawodnicy są naturalnie przypisywani do ról podkoszowych (\texttt{C}, \texttt{PF}), co ogranicza ich udział w rzutach z dystansu.
    \item Niżsi zawodnicy, jak rozgrywający (\texttt{PG}) i rzucający obrońcy (\texttt{SG}), mają role skoncentrowane na kreowaniu i realizacji rzutów z dystansu, co tłumaczy ich lepsze wyniki w \texttt{X3PM} i \texttt{FTP}.
\end{itemize}

Ostatecznie wzrost sam w sobie nie zawsze jest decydujący, ale wpływa na dobór roli, która z kolei determinuje kluczowe statystyki gry. Bez uwzględnienia tego kontekstu, zależności między wzrostem a wynikami mogą być mylące. Podsumowując:
\begin{itemize}
    \item Wzrost korzystnie wpływa na statystyki związane z grą pod koszem (bloki i zbiórki).
    \item W przypadku rzutów za trzy i skuteczności osobistych, większe znaczenie ma pozycja zawodnika i jego rola na boisku, na które wzrost ma wpływ pośredni.
\end{itemize}

Nasza analiza pokazuje, że wpływ wzrostu zawodnika na statystyki gry w koszykówce jest zauważalny, szczególnie w kontekście zbiórek ofensywnych i bloków. Jednak zależności te nie są proste i wymagają uwzględnienia dodatkowych czynników, takich jak pozycja zawodnika oraz wynikające z niej zadania na boisku. W szczególności statystyki związane z rzutami za trzy punkty i skutecznością rzutów osobistych są bardziej zależne od roli zawodnika niż od jego wzrostu. Warto podkreślić, że nasza analiza skupiała się na podstawowych zależnościach i nie obejmowała bardziej szczegółowych czynników, które mogłyby pogłębić te wnioski.










